ACORDAO-COMPLETO-2525098

ACÓRDÃO 3606/2022 ATA 21/2022 - PRIMEIRA CÂMARA

VISTOS, relatados e discutidos estes autos em que se examinam atos de concessão de pensão especial de ex-combatente, emitidos pelo Comando da Marinha.
ACORDAM os Ministros do Tribunal de Contas da União, reunidos em sessão da Primeira Câmara, diante das razões expostas pelo relator, com fundamento no artigo 71, inciso III, da Constituição Federal e nos artigos 1º, inciso V, 39, inciso II, e 45 da Lei 8.443/1992, em:
9.1. considerar legais os atos de concessão das pensões instituídas por Izidoro Trajano de Oliveira, Agostinho Souza e Alfredo Faria Borges, concedendo-lhes registro;
9.2. considerar ilegais os atos de concessão das pensões instituídas por Heitor Albino de Souza e Abdon Maia Mosqueira, negando-lhes registro;
9.3. dispensar o ressarcimento das quantias indevidamente recebidas de boa-fé pelas interessadas, nos termos do Enunciado 106 da Súmula de Jurisprudência deste Tribunal;
9.4. determinar ao Comando da Marinha, sob pena de responsabilidade solidária da autoridade administrativa omissa, que:
9.4.1. faça cessar os pagamentos decorrentes dos atos impugnados e comunique as providências adotadas ao TCU no prazo de trinta dias, nos termos do art. 262, caput, do Regimento Interno do TCU e do art. 8º, caput, da Resolução-TCU 206/2007;
9.4.2. emita novos atos de pensão, livres das irregularidades apontadas, e submeta-os ao TCU no prazo de sessenta dias, nos termos do art. 262, § 2º, do Regimento Interno do TCU e do art. 19, § 3º, da Instrução Normativa-TCU 78/2018;
9.4.3. comprove ao Tribunal, no prazo de sessenta dias, a ciência do teor desta deliberação pelas interessadas, nos termos do art. 4º, § 3º, da Resolução-TCU 170/2004, alertando-as de que o efeito suspensivo proveniente de eventual interposição de recurso junto ao TCU não as exime da devolução dos valores indevidamente percebidos após a notificação, caso o recurso não seja provido.

PENSÃO ESPECIAL DE EX-COMBATENTE. Atos de Pensão especial de ex-combatente da unidade emissora COMANDO DA MARINHA, enviados ao TCU pela unidade de controle interno Centro de Controle Interno da Marinha para fins de análise e julgamento

Primeira Câmara

Comando da Marinha.

3. Interessados/Responsáveis:
3.1. Interessados: Heicyr Albino de Souza (XXX.950.427-XX); Jandira Souza Mendonca (XXX.411.575-XX); Jussara de Azevedo Mosqueira (XXX.352.497-XX); Marineide Alves de Farias (XXX.124.897-XX); Rossilda Azevedo Mosqueira (XXX.341.707-XX); Shirley da Silva Borges (XXX.503.877-XX).

13.1. Ministros presentes: Benjamin Zymler (na Presidência), Walton Alencar Rodrigues (Relator), Vital do Rêgo e Jorge Oliveira.
13.2. Ministros-Substitutos presentes: Augusto Sherman Cavalcanti e Weder de Oliveira.

WALTON ALENCAR RODRIGUES

Adoto, como relatório, o parecer emitido pelo Ministério Público de Contas, representado pela Procuradora-Geral Cristina Machado da Costa e Silva (peça 14) :
	"Versam os autos sobre processo consolidado com pensões especiais de ex-combatente expedidas pelo Serviço de Inativos e Pensionistas da Marinha - SIPM.
A Secretaria de Fiscalização de Integridade de Atos e Pagamentos de Pessoal e de Benefícios Sociais - Sefip - opina pela legalidade e registro das concessões, por intermédio dos pareceres uniformes de peças n.ºs 9 e 10.
3.	A pensões especiais constantes de peças n.ºs 3 e 5 estão fundamentadas no artigo 30 da Lei n.º 4.242/1963, cujo teor reproduzimos:
"Art 30. É concedida aos ex-combatentes da Segunda Guerra Mundial, da FEB, da FAB e da Marinha, que participaram ativamente das operações de guerra e se encontram incapacitados, sem poder prover os próprios meios de subsistência e não percebem qualquer importância dos cofres públicos, bem como a seus herdeiros, pensão igual à estipulada no art. 26 da Lei n.º 3.765, de 4 de maio de 1960.
Parágrafo único. Na concessão da pensão, observar-se-á o disposto nos arts. 30 e 31 da mesma Lei nº 3.765, de 1960".
4.	O Superior Tribunal de Justiça entende que as condições exigidas do ex-combatente também se estendem aos beneficiários da pensão especial da Lei n.º 4.242/1963. Nesse sentido, citamos o seguinte precedente:
"ADMINISTRATIVO. PENSÃO ESPECIAL DE EX-COMBATENTE. LEI DE REGÊNCIA. DATA DO ÓBITO DO INSTITUIDOR. ART. 30 DA LEI N. 4.262/63. FILHA MAIOR. BENEFÍCIO DE NATUREZA ASSISTENCIAL. REQUISITOS ESPECÍFICOS. COMPROVAÇÃO. NÃO OCORRÊNCIA.
1. Trata-se, na origem, de Ação Ordinária contra a União objetivando a concessão de pensão especial de ex-combatente, por reversão do benefício inicialmente concedida à sua genitora.
2. Na hipótese dos autos, o falecimento do ex-combatente ocorreu na vigência das Leis 4.242/1963 e 3.765/1960.
3. Nos termos do art. 30 da Lei 4.242/1963, são requisitos para o pagamento da pensão especial de ex-combatente: 1) ser o ex-militar integrante da FEB, da FAB ou da Marinha; 2) ter efetivamente participado de operações de guerra; 3) encontrar-se o ex-militar, ou seus dependentes, incapacitados, sem poder prover os próprios meios de subsistência; e 4) não perceber nenhuma importância dos cofres públicos. Tais requisitos estendem-se também aos dependentes, que devem provar o seu preenchimento. Precedentes.
4. Incontroverso, nos autos, que a ora agravante percebe dos cofres públicos benefício previdenciário de aposentadoria e pensão decorrente do falecimento de seu marido (ex-servidor público) . Logo, não preenche um dos requisitos específicos do art. 30 da Lei 4.242/1963, qual seja, ser 'incapacitados, sem poder prover os próprios meios de subsistência' e não receber 'qualquer importância dos cofres públicos'. Agravo regimental improvido." (AgRg no AgRg no REsp 1555454/SP, Ministro Relator HUMBERTO MARTINS, SEGUNDA TURMA, Julgamento: 17/11/2015) .
5.	A beneficiária Heicyr Albino de Souza, filha maior de 21 anos do ex-combatente Heitor Albino de Souza (peça n.º 3) , é empregada pública da Casa da Moeda do Brasil, com remuneração superior a dez salários-mínimos. Além disso, possuía vínculo público efetivo com a Secretaria de Estado da Educação do Rio de Janeiro, com desligamento a partir de 2011, mas não temos elementos para afirmar se a interessada se aposentou ou não no cargo (elementos de peça n.º 11) .
6.	Já as beneficiárias Jussara de Azevedo Mosqueira e Rossilda Azevedo Mosqueira, filhas do ex-combatente Abdon Maia Mosqueira, constam no Siape como beneficiárias de pensão, na condição de filhas solteiras maiores de 21 anos do mesmo instituidor. De acordo com o Siape, a pensionista Jussara de Azevedo Mosqueira está com pagamento ativo e benefício com o valor de R$ 2.883,10, no mês de novembro/2021. Já a beneficiária Rossilda Azevedo Mosqueira foi excluída de pagamento por haver renunciado ao benefício da pensão civil (elementos de peça n.º 12) .
7.	Os benefícios de peças n.ºs 3 e 5 estão irregulares, uma vez que as beneficiárias Heicyr Albino de Souza e Jussara de Azevedo Mosqueira comprovadamente possuem meios próprios de subsistência, além de perceberem renda pelos cofres públicos, não atendendo às exigências constantes do artigo 30 da Lei n.º 4.242/1963, de acordo com o entendimento firmado pelo Superior Tribunal de Justiça.
8.	Identificamos ainda que a pensionista Rossilda Azevedo Mosqueira percebe um salário-mínimo a título de amparo social ao portador de deficiência, com fundamento na Lei n.º 8.742/93, número de benefício 701.176.965-0 (peça n.º 13) .
9.	É que, pelo art. 2.º, inciso I, alínea "e", da Lei n.º 8.742/1993, garante-se "1 (um) salário-mínimo de benefício mensal à pessoa com deficiência e ao idoso que comprovem não possuir meios de prover a própria manutenção ou de tê-la provida por sua família". A partir da inclusão da interessada na condição de pensionista do ex-combatente Abdon Maia Mosqueira, deixaria de haver fundamento para a continuidade do auxílio pago pelos cofres do INSS, uma vez que a beneficiária Rossilda Azevedo Mosqueira passou a ter meios para prover sua subsistência.
10.	Por fim, propomos ainda que seja dado conhecimento da situação ora em apreço à Diretoria de Benefícios do INSS, para análise da situação concreta e possível revisão do benefício previdenciário, bem como à Diretoria de Fiscalização Contínua de Benefícios Sociais da Sefip, para eventual aprimoramento das críticas aplicadas à base de benefícios sociais.
11.	Em relação aos demais benefícios constantes dos presentes autos, acolhemos a proposta de legalidade e registro.
12.	Ante todo o exposto, com as vênias de estilo por divergir parcialmente do encaminhamento proposto pela Sefip às peças n.ºs 9 e 10, esta representante do Ministério Público de Contas propõe ao Tribunal:
	12.1 que considere ilegais os atos de peças n.ºs 3 e 5, relativos às pensões de ex-combatente deixadas por Heitor Albino de Souza e Abdon Maia Mosqueira, uma vez ter ficado comprovado que as beneficiárias Heicyr Albino de Souza e Jussara de Azevedo Mosqueira, respectivamente, possuem meios de subsistência e recebem proventos ou remuneração pelos cofres públicos, não atendendo aos requisitos previstos no artigo 30 da Lei n.º 4.242/1963, dispensada a reposição das importâncias indevidamente recebidas de boa-fé pelas interessadas, nos termos da Súmula TCU n.º 106;
	12.2. que determine ao Serviço de Inativos e Pensionistas da Marinha que suspenda os pagamentos às pensionistas Heicyr Albino de Souza e Jussara de Azevedo Mosqueira no prazo máximo de 15 (quinze) dias, sob pena de responsabilidade solidária da autoridade administrativa responsável;
	12.3. seja dado conhecimento à Diretoria de Benefícios e à Coordenação-Geral de Auditoria em Benefícios do Instituto Nacional do Seguro Social - INSS - sobre a existência de pensão especial de ex-combatente paga pelo Serviço de Inativos e Pensionistas da Marinha em favor de Rossilda Azevedo Mosqueira (CPF n.º XXX.341.707-XX) , na condição de filha maior de 21 anos do ex-combatente Abdon Maia Mosqueira - peça n.º 5, para que promova a possível revisão do benefício previdenciário percebido pela pensionista a título de amparo social ao portador de deficiência, com fundamento na Lei n.º 8.742/93, número de benefício 701.176.965-0 (peça n.º 13) , comunicando ao Tribunal as eventuais providências tomadas, no prazo máximo de 60 (sessenta) dias;
	12.4. seja dado conhecimento do acórdão que vier a ser proferido à Diretoria de Fiscalização Contínua de Benefícios Sociais da Sefip para eventual aprimoramento das críticas aplicadas à base de benefícios sociais, e
	12.5. a legalidade e registro das demais concessões constantes dos presentes autos."

não há.

Procuradora-Geral Cristina Machado da Costa e Silva.

PENSÕES ESPECIAIS DE EX-COMBATENTES. ACUMULAÇÃO INDEVIDA DE BENEFÍCIOS. INOBSERVÂNCIA DOS REQUISITOS PREVISTOS NO ART. 30 DA LEI 4.242/1963. ILEGALIDADE E NEGATIVA DE REGISTRO DE DOIS ATOS DE CONCESSÃO. DETERMINAÇÕES. LEGALIDADE E REGISTRO DOS DEMAIS ATOS.

PENSÃO ESPECIAL DE EX-COMBATENTE (PEEC)

Secretaria de Fiscalização de Integridade de Atos e Pagamentos de Pessoal e de Benefícios Sociais (Sefip).

Trata-se de cinco atos de pensões especiais de ex-combatentes emitidos pelo Comando da Marinha, submetidos à apreciação deste Tribunal para fins de registro.
A Sefip propõe a legalidade e o correspondente registro dos atos ora em análise.
O Parquet diverge quanto aos atos relativos aos instituidores Heitor Albino de Souza (peça 3) e Abdon Maia Mosqueira (peça 5) , por ter identificado que as respectivas beneficiárias recebem outros benefícios, além das pensões em exame, propondo, assim, a ilegalidade e a recusa do registro desses dois atos.
Anuo ao encaminhamento proposto pelo Ministério Público de Contas, acolhendo as conclusões de seu parecer como razões de decidir.
Como bem evidenciou o MP/TCU, em seu parecer transcrito no relatório precedente, as beneficiárias Heicyr Albino de Souza, filha solteira maior de 21 anos do ex-combatente Heitor Albino de Souza, e Jussara de Azevedo Mosqueira, filha solteira maior de 21 anos do ex-combatente Abdon Maia Mosqueira, possuem meios próprios de subsistência, além de perceberem renda pelos cofres públicos.
Desse modo, não foram preenchidos os requisitos para recebimento da pensão especial, estabelecidos no artigo 30 da Lei 4.242/1963:
Art. 30. É concedida aos ex-combatentes da Segunda Guerra Mundial, da FEB, da FAB e da Marinha, que participaram ativamente das operações de guerra e se encontram incapacitados, sem poder prover os próprios meios de subsistência e não percebem qualquer importância dos cofres públicos, bem como a seus herdeiros, pensão igual à estipulada no art. 26 da Lei n.º 3.765, de 4 de maio de 1960. (Revogado pela Lei nº 8.059, de 1990) 
Parágrafo único. Na concessão da pensão, observar-se-á o disposto nos arts. 30 e 31 da mesma Lei nº 3.765, de 1960.  (Revogado pela Lei nº 8.059, de 1990) (grifei) .
Consoante prescreve o dispositivo transcrito, é expressamente vedada a acumulação da pensão de ex-combatente com outra importância percebida dos cofres públicos. Conforme entendimento do Superior Tribunal de Justiça, os requisitos exigidos ao ex-combatente também se estendem aos beneficiários da pensão especial da Lei 4.242/1963 (Segunda Turma, AgRg no AgRg no REsp 1555454/SP, da relatoria do E. Ministro Humberto Martins, j. 17/11/2015) .
Nesse sentido, trilha a jurisprudência deste Tribunal, a exemplo da Decisão 280/2001-1ª Câmara, da relatoria do E. Ministro Guilherme Palmeira; e dos Acórdão 1756/2018-TCU-Primeira Câmara, de minha relatoria; 1.163/2022-TCU-1ª Câmara, da relatoria do E. Ministro-Substituto Augusto Sherman Cavalcanti; e 4.036/2022-TCU-1ª Câmara, da relatoria do E. Ministro Vital do Rêgo.
Assim, os atos de pensão militar instituídos por Heitor Albino de Souza e Abdon Maia Mosqueira devem ser julgados ilegais, com a negativa de seus registros.
Quanto aos demais atos, devem ser considerados legais e registrados, como previsto nos artigos 1º, inciso V, e 39, inciso II, da Lei 8.443/1992 e no artigo 260, § 1º, do Regimento Interno do TCU.
Em razão do volume expressivo de solicitações de prorrogação de prazo que vêm sendo apresentadas pelos órgãos de origem, em razão da sobrecarga de trabalho gerada pela necessidade de migração de atos do sistema Sisac para o e-Pessoal, de forma a evitar pedidos nesse sentido, promovo desde já a dilação dos prazos para implementação das determinações expedidas na presente deliberação, de caráter improrrogável neste caso.
Ante o exposto, voto por que o Tribunal acolha a minuta de acórdão que ora submeto à deliberação do colegiado.
TCU, Sala das Sessões, em 28 de junho de 2022.
WALTON ALENCAR RODRIGUES 
Relator